【裁判字號】    96,訴,30
【裁判日期】    970305
【裁判案由】    偽造文書等
【裁判全文】
臺灣澎湖地方法院刑事判決                96年度訴字第30號
公  訴  人  台灣澎湖地方法院檢察署檢察官
被      告  己○○
選任辯護人  謝曜焜  律師
            吳俊達  律師
上列被告因偽造文書等案件，經檢察官提起公訴（96年度偵字第
314號），本院判決如下：
    主  文
己○○公務員假借職務上之機會，連續行使變造公文書，足以生
損害於公眾及他人，處有期徒刑貳年肆月，減為有期徒刑壹年貳
月，緩刑肆年，並向國庫支付新台幣伍拾萬元。
    事  實
一、己○○自民國88年7月1日起即擔任行政院衛生署澎湖醫院（
    以下稱「署立澎湖醫院」）副院長，負責襄助院長處理院務
    ，為依法令服務於國家所屬機關而具有法定職務權限之公務
    員。己○○明知依據「行政院衛生署澎湖醫院獎勵金績效評
    估委員會設置暨作業要點」第四點規定，署立澎湖醫院主任
    人員績效指標及評估標準表直接由院長核定，且明知署立澎
    湖醫院前任院長乙○○、丁○○並未授權渠變更前揭績效評
    估表，竟假借其職務上之機會，基於行使變造公文書之概括
    犯意，在署立澎湖醫院內，連續為下列行使變造公文書之犯
    行：
（一）先於92年11月初某日，將經前院長乙○○直接核定之92年
      7 月、8月及9月「主任人員績效指標及評估標準表」3紙
      公文書上「院長核定點數」欄位內，由乙○○針對該院主
      任人員陳聰安、吳麗美、蕭平陣、陳金法、李三祿、林仙
      仁、陳惠貞、戊○○、丙○○等人所分別核定之60、55、
      72、65、56、55、60、60、55部分之點數劃掉，自行填
      載更改後之點數即分別為70、65、82、75、66、65、70、
      70、65於旁，並蓋上自己之職章後，再交由人事室主任戊○○重新謄寫；
（二）繼於93年1、2月間某日，將經當時任院長之丁○○所直接
      核定之92年10月、11月及12月「主任人員績效指標及評估
      標準表」3紙公文書上「院長核定點數」欄位內，由丁○○針對該院於藥劑科主任蕭平陣、檢驗科主任陳聰安及政
      風室主任丙○○所核定之點數"72"以立可白加以塗抹後，
      自行填載更改後之分數於其上（即蕭平鎮10-12月份均更
      改為88，丙○○10-12月份均更改為55，陳聰安12月份更
      改為80），並蓋上自己之職章。
        己○○前後2次變造前揭公文書後，均即持交署立澎湖
    醫院人事室彙整，再交由署立澎湖醫院會計、出納及資訊室
    等相關人員依照前揭變造公文書之內容，發放公立醫療機構
    人員獎勵金予各該主任人員，致生損害於署立澎湖醫院對前
    揭獎勵金發放之正確性及丙○○。
二、案經法務部調查局澎湖縣調查站報請澎湖地方法院檢察署檢
    察官偵查起訴。
    理  由
壹、有罪部分：
甲、程序部分：
    按被告以外之人於審判外之陳述，雖不符刑事訴訟法第159
    條之1至第159條之4規定，而經當事人於審判程序同意作為
    證據，法院審酌該言詞陳述或書面陳述作成時之情況，認為
    適當者，亦得為證據；當事人、代理人或辯護人於法院調查
    證據時，知有該法第159條第1項不得為證據之情形，而未於
    言詞辯論終結前聲明異議者，視為有前項之同意，該法第
    159條之5已明揭其旨。本件證人乙○○於調查中之證詞，檢
    察官及被告均無異議作為證據，本院審酌其作成之情況，未
    見有何不適當之情形，是得為證據。
乙、實體部分
一、訊據被告己○○固坦承前揭績效評估表之變更係伊所為，然
    矢口否認有何前揭變造公文書等犯行，並辯稱：伊認為乙○○院長於92年10月調職前對主任人員所為之績效評定較早，
    對主管權益保障有所未洽，後本院人事主任戊○○又將已由
    乙○○所核定之「主任人員績效指標及評估標準表」（下稱
    主任績效評估表）併同已由考評委員會複評之『醫事人員績
    效指標及評估標準表』（下稱醫事人員評估表）交予被告，
    被告遂在認為自己有權更改之情形下，對該份主任績效評估
    表進行變更、調整；又有關被告更改92年10至12月之主任績
    效評估表部分，亦係因丁○○院長每周僅至署立澎湖醫院上
    班一天，無法了解院內各個主任之工作情況，且徐院長亦曾
    表示伊不在院內期間，副院長可以決定事情，許主任復將空
    白之主任績效評估表及已由考評委員會複評之醫事人員評估
    表同時交予被告，故因而認為係出自徐院長之授權，是被告
    即在該份空白之主任績效評估表之院長核定點數欄上，填載
    核定之點數均各為72分後送交人事室，且該表事後亦經徐院
    長簽核，而被告嗣後之所以提高藥劑科主任蕭平陣、檢驗科
    主任陳聰安之評核分數，係因認其二人對醫院之貢獻程度顯
    然高於其他科主任，故調整點數，且在全院整體績效考績獎
    金金額不變之情形下，自須將其他部分主任人員之績效點數
    酌量調低，且被告對丁○○授權之認知係為全部授權；況被
    告就上開文件之更改行為，並未冒用、捏造院長之名義，均
    蓋上自己職章以示真實及負責，一般人不致由該文書之外觀
    及內容而有所誤認，因此被告之行為與變造之構成要件不符
    云云。經查：
（一）被告自87年起即擔任「臺灣省立澎湖醫院」副院長一職，
      嗣機關於88年改隸，其自88年7月1日擔任「署立澎湖醫院
      」副院長迄今，負責襄助院長綜理院務，因行政院訂頒有
      「公立醫療機構人員獎勵金發給要點」，規定各公立醫療
      機構可提撥年度事業收支一定比例之金額發給醫療機構人
      員作為獎勵，署立澎湖醫院亦基於上開要點訂定相關規範
      ，規定每3個月評定一次各行政主管以及醫事人員之獎勵
      金點數，其中主任績效評估表係直接由院長核定。嗣前院
      長乙○○在調職前已將92年7月至9月之主任績效評估表填
      妥繳交人事室，當時任院長之丁○○亦已將92年10月至12
      月前揭主任績效評估表填妥繳交人事室等情，業據被告供
      承在卷，核與證人即署立澎湖醫院前院長乙○○、丁○○
      及該院前人事主任戊○○分別於偵查及本院審理時證述明
      確，並有行政院衛生署88年9月16日衛署人字第88061740
      號及96年6月11日衛署人字第961103781號函、85年版臺灣
      省立澎湖醫院分層負責明細表、公立醫療機構人員獎勵金
      發放要點、行政院衛生署所屬醫院績效評核原則、行政院
      衛生署澎湖醫院獎勵金績效評估委員會設置暨作業要點各
      1 紙，及乙○○、丁○○填具之前揭92年間主任績效評估
      表6紙等在卷可考，並經署立澎湖醫院以96年12月19日澎
      醫人字第0960004482號函覆本院明確，則被告為刑法所稱
      之公務員，而前揭績效評估表為公文書之事實，應堪認定
      。
（二）前揭92年7月至12月主任績效評估表6紙係由乙○○於調職
      前及丁○○任職中親自直接評定，業如前述，被告事前未
      獲得授權且事後亦未知會乙○○或丁○○，即逕自予以變
      更等情，業據被告供承在卷，並經證人乙○○於調查時、
      證人丁○○於偵查及本院審理時證述明確，且有績效指標
      及評估標準表9紙（含重新謄寫3張）、92年7月至12月醫
      事技術人員服務獎勵金印領清冊34紙及署立澎湖醫院主任
      人員更改點數統計金額表1紙等在卷可考。被告雖辯稱係
      因當時之人事主任戊○○將空白之主任績效評估表及已由
      考評委員會複評之醫事人員評估表同時交予伊，故因而認
      為係院長授權伊更改云云，然被告於調查時已自承其當時
      係向戊○○索取前揭評定表並逕自予以變更（調查卷第5
      、7 頁），於偵查中仍自承92年10至12月份之主任績效評
      估表係其向人事室取回後更改（見偵卷51頁），被告事後
      改稱係因戊○○呈送始取得該績效評估表云云，顯難認與
      事實相符。又被告自承伊擔任副院長一職已長達8年餘，
      且知悉主任績效評估表係由院長直接評定等語，則不論被
      告係以如何之途徑取得上開經院長評定之主任績效評估表
      ，均應不致對評定之權限係院長所有此點產生誤認，況上
      開主任績效部分早已經院長核定，院長又未授權被告可再
      行更改，被告顯然並無任何正當理由相信自己有權更改，
      故被告辯稱其係基於錯誤之認知而為更改，並無變造之犯
      意云云，顯不足採。
（三）按刑法上所謂變造公文書，係指無製作權者，就公務員所
      製作之真正文書，加以改造而變更其內容，故必先有他人
      之文書存在，而後始有變造之可言（最高法院29年上字第
      1785號、51年上字第295號判例、91年台上字第7569號判
      決參照）。前揭92年7月至12月主任績效評估表6紙前經院
      長核章其上，屬已製作完成之真正文書，被告既無變更之
      權限，擅自更改經院長核定之績效點數，則屬不變其本質
      之內容更改之行為，揆諸前開說明，被告之行為屬變造公
      文書之行為無誤，被告辯稱其就上開文件之更改行為，並
      未冒用、捏造院長之名義，均蓋上自己職章以示真實及負
      責，故不構成變造云云，委不足採。
（四）綜上所述，被告未獲授權逕自變造公文書之內容，並持交
      署立澎湖醫院人事室彙整後，交由署立澎湖醫院會計、出
      納及資訊室等人員依照前揭變造公文書之內容，發放公立
      醫療機構人員獎勵金予各該主任人員等情，已堪認定，被
      告前揭所辯，均無非為卸責之詞，不足採信，是被告罪嫌
      應可認定。
二、按行為後法律有變更者，適用行為時之法律，但行為後之法
    律有利於行為人者，適用最有利於行為人之法律，刑法第2
    條第1項定有明文。本件被告行為後，若干法律已有變更，
    茲分述如下：
（一）95年7月1日施行之新刑法，業已刪除第56條關於連續犯之
      規定，此刪除雖非犯罪構成要件之變更，但已影響行為人
      刑罰之法律效果，自屬法律有變更，且依修正施行前之舊
      刑法論以連續犯規定對於被告較為有利。
（二）至於刑法第74條緩刑之規定，犯罪在刑法施行前，而於新
      法施行後裁判，緩刑之宣告應適用新法第74條之規定，最
      高法院95年5月23日第8次刑庭會議決議亦同此意旨，故
      本件之緩刑應依新法之規定。
二、核被告己○○所為，係犯刑法第216條、第211條及同法第13
    4條前段之公務員假借職務上之機會行使變造公文書罪，並
    依同法第134條規定加重其刑1\2。被告變造公文書後復持以
    行使，其變造公文書之低度行為，為行使之高度行為所吸收
    ，不另論罪。又被告前後2次利用職務上之機會行使變造公
    文書犯行，時間緊接，所犯構成要件相同，顯係基於概括犯
    意而為，為連續犯，應論以一罪。爰審酌被告長期擔任副院
    長一職，未謹守本分，擅自越權變造公文書，犯後又未坦承
    犯行，本屬不該，惟念其出發點係出於院內整體績效考量而
    為點數之調整，因一時思慮欠週而為本件犯行等一切情狀，
    依法量處如主文所示之刑，又被告犯罪在96年4月24日之前
    ，所犯合於新修正通過之「中國民國九十六年罪犯減刑條例
    」所規定之減刑條件，爰依該條例第2條第1項第3款，減其
    刑期1/2。再查被告未曾受有期徒刑以上刑之宣告，有臺灣
    高等法院被告全國前案紀錄表在卷可稽，雖其犯後未坦承犯
    行，惟念其犯罪動機係出於院內整體績效考量，被害人丙○○亦表示不繼續追究被告，被告經此偵審程序、論罪科刑之
    教訓，當能心生警惕，信無再犯之虞，本院認所宣告之刑以
    暫不執行為適當，併諭知緩刑4年，以啟自新，並斟酌本件
    犯罪情狀，依同條第2項第4款規定命被告應向國庫支付新台
    幣50萬元，以收懲儆之效。末按，檢察官雖認被告有偽造、
    變造文書之惡習而請求就被告犯行宣告褫奪公權，惟被告擔
    任副院長多年，平日襄助院長處理多項業務，僅為如前述事
    實欄兩次之變造犯行，故此事件應可認定屬偶發之單一事件
    ，而非被告有此習性，若因此剝奪其擔任公職之權利而宣告
    褫奪公權，未免情輕法重，故本院認本件應無宣告褫奪公權
    之必要，附此敘明。
乙、不另為無罪諭知部分：
一、公訴意旨另認被告持變造之公文書向不知情之會計、出納等
    人員行使，使渠等陷於錯誤因而超額發放獎勵金，涉犯詐欺
    罪嫌云云。惟訊之被告己○○堅決否認有詐欺取財之犯意，
    辯稱：伊更改績效點數之目的乃係使真正表現良好的員工得
    以領取較高額之業績獎金，而達到公平之目的，並非為圖任
    何特定人之不法所有或利益云云。
二、按刑法第339條詐欺罪之成立，乃須被害人有將本人或第三
    人之物交付，始足當之，此觀該條文規定自明。經查，有關
    署立澎湖醫院獎勵金提撥比例，係依行政院訂頒「公立醫療
    機構人員獎勵金發給要點」第4點規定，由各公立醫療機構
    在其醫療藥品循環基金或醫療作業基金內有關科目項下支應
    ，其提撥總額不得超過年度事業收入不含事業外收入總淨餘
    數百分之80，該院自95年度起依該要點有關偏遠地區得酌予
    放寬至不超過百分之95，報經行政院衛生署同意在案。獎勵
    金可發放數為提撥比例再扣2%之統籌基金，餘數再扣1%管理
    發展費用後，所剩之餘數。獎勵金可發放數之80%作為醫師
    獎勵金，其餘20%作為其他工作人員獎勵金。而有關評估標
    準表所列計點數之每點金額，是依當月可發獎勵金之20%金
    額除其他工作人員之績效評估總點數後，算出每點之金額，
    所以個別員工所核定點數之高低，不會影響到全體獎勵金發
    放之總金額，但會影響其他個別員工所領獎勵金之金額等情
    ，除有前述公立醫療機構人員獎勵金發放要點、行政院衛生
    署所屬醫院績效評核原則、行政院衛生署澎湖醫院獎勵金績
    效評估委員會設置暨作業要點要卷可佐外，並經署立澎湖醫
    院以以96年12月19日澎醫人字第0960004482號函覆說明在卷
    ，復經證人戊○○於本院審理時到庭證述：「提撥比例的金
    額是由全院員工來分配，提撥比例的總金額是不變的」等語
    明確。是本件被告更改上開主任績效評估表之行為，雖然會
    使得個別員工所得到之獎勵金有所增減，但並不至影響所發
    放獎勵金之總數，署立澎湖醫院仍有發給相同額度之獎勵金
    於員工之義務，自難認該院因被告施以詐術陷於錯誤而為超
    額獎勵金發放之行為，故被告之行為尚難認與詐欺罪之構成
    要件相符。此外，復查無其他積極證據證明被告有詐欺取財
    之犯行，自難為有罪之認定。惟此部分與前開論罪科刑之部
    分，公訴人認有牽連犯之裁判上一罪之關係，故不另為無罪
    之諭知，附此敘明。
據上論斷，依刑事訴訟法第299條第1項前段，刑法第2條第1項前
段、第216條、第211條、第134條、第74條第1項第1款、第2項第
4款，修正前刑法第56條，中華民國九十六年罪犯減刑條例第2條
第1項第3款、第7條，判決如主文。
本案經檢察官甲○○到庭執行職務
中    華    民    國    97    年    3    月    5    日
                  刑事庭  審判長法  官  管安露
                                法  官  李宛玲
                                法  官  陳順輝
以上正本證明與原本無異。
如不服本判決，應於判決送達後10日內，向本院提出上訴狀（須
附繕本）。
中    華    民    國    97    年    3    月    5    日
                                書記官  林德盛
論罪法條：
刑法第211條：
偽造、變造公文書，足以生損害於公眾或他人者，處 1 年以上 7
年以下有期徒刑。
刑法第216條：
行使第 210 條至第 215 條之文書者，依偽造、變造文書或登載
不實事項或使登載不實事項之規定處斷。


司法院資訊處製作；財團法人民間司法改革基金會備份。
